臺灣士林地方法院民事裁定　　　　　　99年度事聲字第5066號
聲　請　人　遠東國際商業銀行股份有限公司
法定代理人　洪信德
代　理　人　施佐樺　　同上
聲　請　人　安泰商業銀行股份有限公司
法定代理人　齊百邁
代　理　人　紀信吉
聲　請　人　台北富邦商業銀行股份有限公司
法定代理人　韓蔚廷
代　理　人　沙東星
聲　請　人　萬泰商業銀行股份有限公司
法定代理人　盧正昕
代　理　人　王智仁
　　　　　　蘇義釩
聲　請　人　大眾商業銀行股份有限公司
法定代理人　陳建平
代　理　人　李如鵑
　　　　　　林文華
聲　請　人　臺灣新光商業銀行股份有限公司
法定代理人　李增昌
代　理　人　陳貞君
　　　　　　徐雅琳
相　對　人　莊雅萍
即債務人
代　理　人　蘇彥文律師
上列異議人對於本院司法事務官民國99年8 月12日98年度司執消
債更字第366號認可更生方案之裁定聲明異議，本院裁定如下：
    主  文
原裁定廢棄。
    理  由
一、異議意旨略以：
  1.遠東國際商業銀行股份有限公司：還款成數雖不得作為更生
    方案是否公允之唯一標準，但是更生程序本在處理債權人債
    務人金錢債務關係，還款金額實屬核心問題，故應列為更生
    方案是否公允之判斷因素之一，本件清償方案還款成數僅達
    無擔保及優先權17.74 ％，債權人認為不公允。再者，債務
    人是否領有年終獎金存有疑義，事務官竟未調查而逕自認可
    更生方案。退步言之，如進入清算程序而不免責，依消費者
    債務清償條例第142 條規定，債務人持續清償債務普通債權
    人均達20％以上者，法院得依債務人之聲請裁定免責，是債
    務人於裁定不免責後需清償20％以上方得聲請免責，是否免
    責，必須調查是否有奢侈、浪費行為等標準，如依原更生方
    案，債務人履行更生方案後即得當然免責，難令債權人心服
    ，請求廢棄原裁定。
  2.安泰商業銀行股份有限公司：債務人母親在臺北縣淡水鎮農
    會有150 萬元存款，第三人康夙儀出具切結書表示為個人存
    款借用莊清香帳戶存放，但債務人母親並無收入，且債務人
    家庭經濟狀況不佳，康夙儀竟然將大筆存款存放名下，不符
    常人之邏輯。債務人所提更生方案交通費達每月1,000 元、
    日用雜支每月1,500 元，均非合理，債務人應以行政院主計
    處所列每人生活必要支出為準，請求廢棄原裁定。
  3.臺北富邦商業銀行股份有限公司：
    債務人與家人同住，依行政院主計處公告新北市最低生活費
    標準每人為10,792元及8,464 元（未含房租），是債務人每
    月生活費用為10,792元，已逾前開標準。債務人任職之正新
    鋁業股份有限公司（下稱正新鋁業公司）為有一相當規模之
    公司，經營已達31年之久，獎金發放應有一定制度，應有獎
    金等恩惠性給付，而非不確定之給付。又債務人之母名下有
    7 筆土地，並有存款150 萬元，足以依賴自己財產生活，無
    受債務人扶養之權利。更生方案清償金額未達債權額之20％
    ，實未能兼顧債權人公平受償之原則，請求廢棄原裁定。
  4.萬泰商業銀行股份有限公司：請函查債務人是否有業績獎金
    或年終獎金等收入，其真實收入為何？債務人年紀輕輕，應
    增加收入增加清償成數，而非逕自以目前收入為滿足，而要
    求免除712 萬元之債務，更生方案僅片面維護債務人利益，
    未平衡債權人權益，請求廢棄原裁定。
  5.大眾商業銀行股份有限公司：債務人僅清償1.7 成，債權人
    損失約8成，難認公允，請求廢棄原裁定。
  6.臺灣新光商業銀行股份有限公司：債務人僅清償1.7 成，債
    權人損失過大，而債務人年僅31歲，正值壯年仍有無限機會
    ，認為還款成數過低，請求廢棄原裁定。
二、按關於更生或清算之程序，除本條例別有規定外，準用民事
    訴訟法之規定，消費者債務清理條例第15條定有明文。而當
    事人對於司法事務官處理事件所為之終局處分，得於處分送
    達後10日之不變期間內，以書狀向司法事務官提出異議。司
    法事務官認前項異議有理由時，應另為適當之處分；認異議
    為無理由者，應送請法院裁定之。法院認第1 項之異議為有
    理由時，應為適當之裁定；認異議為無理由者，應以裁定駁
    回之，民事訴訟法第240 條之4 第1 項前段、第2 項、第3
    項亦有明文規定。再按，債務人有薪資、執行業務所得或其
    他固定收入，法院認更生方案之條件公允者，得不經債權人
    會議可決，逕依債務人之聲請或依職權以裁定認可更生方案
    ，消費者債務清理條例（下稱消債條例）第64條第1 項定有
    明文。次按，消債條例之制定，乃為使負債務之消費者得依
    本條例所定程序清理其債務，保障債權人之公平受償，以謀
    求消費者經濟生活之更生，故除有消債條例第63條第1 項、
    第64條第2 項第1 至4 款所定之情形外，法院得斟酌裁量認
    可更生方案。是以，消債條例第64條第1 項所謂更生方案之
    條件是否「公允」之判斷，因「公允」為一抽象之法律概念
    ，雖立法者已揭示以此為特定行為事實之價值判斷標準，惟
    於適用涵攝之過程，在在與判斷者審理時之主觀經驗、社會
    之客觀通識，乃至於具體個案之情況相關，立法者尚難就更
    生方案之條件是否符合公允之情況逐一舉列，故一方面為免
    該法律概念過於空泛而產生判斷者恣意裁量之疑慮，乃以反
    面列舉之方式，明示某些情況下一概應認為該更生方案之條
    件為「不公允」，法院不得逕予認可，例如消債條例第64條
    第2 項第2 款所定有消債條例第63條第1 項第1 款「債權人
    會議可決之更生方案對不同意或未出席之債權人不公允。」
    及第9 款「債務人有虛報債務、隱匿財產，或對於債權人中
    之一人或數人允許額外利益，情節重大、」之情形，第64條
    第3 款「無擔保及無優先債權受償總額，顯低於法院裁定開
    始更生程序時，依清算程序所得受償之總額。」或同條第4
    款「無擔保及無優先債權受償總額，低於債務人聲請更生前
    二年間，可處分所得扣除自己及依法應受其扶養者所必要生
    活費用。」等規定是。另一方面則於上開反面列舉事項以外
    ，授權法院於具體個案為判斷，期能針對個案衡量其妥適性
    ，於符合消債條例上開謀求消費者經濟生活之更生、債權人
    之公平受償之法律目的下，賦予法院就「公允」與否之判斷
    有相當之裁量權限。更生方案是否公允，除需考量債務人是
    否已盡其最大償還能力外，尚須衡酌債權人及其他利害關係
    人間權利義務關係之調整是否已達妥適，債權人間之公平受
    償是否確受保障，三者間須整體觀察，不容偏廢，否則難達
    消債條例欲健全社會經濟發展之最終目的。經查：
(一)、本件債務人聲請更生，自98年11月30日起開始更生程序，並
    命司法事務官進行更生程序乙節，有裁定在卷可稽。嗣於司
    法事務官進行更生程序中，債務人提出更生方案：以每2 月
    為一期，每期清償3 萬2,000 元，總計清償153 萬6,000 元
    債務總金額為865 萬7,591 元，清償成數約為17.74166% ，
    債務人每月收入約為2 萬9,500 元。原裁定認該更生方案為
    公允、適當，乃依消費者債務清理條例第64條第1 項認可更
    生方案，此有98年度執消債更字第366 號裁定在卷可證。
(二)、債務人確屬有薪資、執行業務所得或其他固定收入之人，業
    據其提出97年、98年綜合所得稅各類所得資料清單、薪資存
    摺影本等件附卷為憑，係屬有薪資固定收入之人。
(三)、本件更生方案尚非公允：
  1.更生方案認可債務人陳報之扶養費計算支出1,500 元為合理
    ，係考量債務人之母莊清香罹患憂鬱症無法工作，名下有7
    筆不動產，除名下房屋外，其餘5 筆土地位於新北市石門區
    ，變價不易，而名下淡水鎮農會之存款150 萬元為第三人康
    夙儀所有等情。然查，受扶養權利者，以不能維持生活而無
    謀生能力者為限。前項無謀生能力之限制，於直系血親尊親
    屬，不適用之，民法第1117條定有明文，而直系血親尊親屬
    受扶養者，仍須以不能維持生活者為限。所謂不能維持生活
    ，係指不能以自己之財產及勞力所得以維持自己之生活而言
    。經查，莊清香名下有7 筆不動產，2 輛汽車、股票，除供
    自己居住之房地外，尚有5 筆土地，面積分別為2,754.6 、
    177. 77 、774 、707 、244.4 平方公尺，應有部份分別為
    0. 2、0.065 、0.2 、0.2 、0.2 ，公告現值達3 百餘萬元
    ，有財政部臺灣省北區國稅局財產歸屬資料清單在卷可按（
    98年度司執消債更字第366 號卷第6 頁），是否無法維持生
    活而有受扶養之資格已有可疑，原裁定僅以該筆土地位於新
    北市石門區因此變價不易，認定其有受扶養資格，即有可議
    ，況且莊清香之配偶有工作能力，莊清香亦陳稱伊尚有二名
    成年子女，也會提供生活費，同意莊雅萍不需要負擔扶養費
    用，是債務人陳報扶養費用部分應予剔除。
  2.債務人於最初聲請更生程序時（98年6 月4 日之書狀）即陳
    報願意每月清償2 萬元（97年度消債更字第992 號卷第126
    頁），以及本院訊問時均承諾每月清償2 萬元，亦坦承有兼
    職（本院卷第57頁），是異議人主張應再提高債務人分期清
    償之金額，核與債務人自己前後主張一致，更生方案以每2
    個月清償3 萬2,000 元，確對債權人有不公允之處。
  3.再查，有消債條例第64條第3 款「普通債權受償總金額顯低
    於法院裁定開始更生程序時，依清算程序所得受償之總額」
    之情形時，不得逕自認可更生方案，是立法意旨即為鼓勵債
    務人利用更生程序，無非係認為對於債權人更為有利，債權
    人可以獲得較高之清償額，倘若普通債權於更生程序所得受
    償之金額，低於法院裁定開始更生程序時，清算程序可得受
    償之總額，與上開立法意旨即屬有違，是基於保障債權人不
    致於較依清算程序受償更不利之地位，有所謂「清算價值保
    障原則」。債務人為68年5 月18日出生，年僅30歲，尚未結
    婚，亦未育有子女，並與父母同住，生活單純開銷理應不大
    ，經詢問債務人何以負債高達8 百餘萬元之原因，其陳報係
    因支付家庭開銷，以及父親收入不穩定，為幫忙解決家庭問
    題，支付父親公司之材料費用、工人工資等所以辦理信用貸
    款、預借現金，之後則是以債養債等（見97年度消債更字第
    99 2號卷第124 頁以下、本院卷第57頁），是債務人與其父
    、母親或其父母親經營之公司間究竟有無債權債務關係，是
    否有可構成清算財團之財產，是否構成「普通債權受償總金
    額顯低於法院裁定開始更生程序時依清算程序所得受償之總
    額」，原裁定並未查明即自認定無該條款事項而認可更生方
    案，亦有不當。
三、從而，本院審酌前開情形，認原裁定所認可之更生方案有重
    為審酌之必要。原裁定逕認債務人所提更生方案之條件公允
    而予以認可，即有未當，異議意旨指摘原裁定不當，求為廢
    棄，非無理由，應由本院予以廢棄，並由本院司法事務官更
    為適法妥當之處理。
四、據上論結，本件異議為有理由，依消費者債務清理條例第15
條、民事訴訟法第240 條之4 第3 項前段，裁定如主文。
中    華    民    國   100    年    4     月    7     日
                  民事第二庭  法      官  絲鈺雲
上為正本係照原本做成。
如不服本裁定，應於裁定送達後10日內，以書狀向本院提出抗告
，並繳納抗告費新台幣1千元。
中    華    民    國   100    年    4     月    11    日
                              書  記  官  高玉潔